ACORDAO-COMPLETO-2558714

ACÓRDÃO 10427/2022 ATA 42/2022 - PRIMEIRA CÂMARA

VISTOS, relatados e discutidos estes autos que tratam de pedido de reexame interposto pela Câmara dos Deputados em face do Acórdão 1175/2022-TCU-Primeira Câmara, por meio do qual esta Corte de Contas considerou ilegal o ato de concessão de pensão civil instituído por João Ribeiro de Morais em favor da Sra. Jeanne Lucile Yvonne de Sonis de Morais;
ACORDAM os ministros do Tribunal de Contas da União, reunidos em Sessão da 1ª Câmara, ante as razões expostas pelo Relator e com fundamento nos arts. 33 e 48 da Lei 8.443/1992, em:
9.1. conhecer do presente pedido de reexame, para, no mérito, negar-lhe provimento;
9.2. encaminhar cópia desta deliberação à Câmara dos Deputados e à Sra. Jeanne Lucile Yvonne de Sonis de Morais.

Pedido de reexame interposto em face de decisão que considerou ilegal ato de concessão de pensão civil emitido pelo órgão recorrente.

Primeira Câmara

Câmara dos Deputados.

3. Interessados/Responsáveis/Recorrentes:
3.1. Interessada: Jeanne Lucile Yvonne de Sonis de Morais (XXX.649.977-XX).
3.2. Recorrente: Câmara dos Deputados.

13.1. Ministros presentes: Walton Alencar Rodrigues (Presidente), Benjamin Zymler e Vital do Rêgo (Relator).
13.2. Ministro-Substituto convocado: Weder de Oliveira.
13.3. Ministro-Substituto presente: Augusto Sherman Cavalcanti.

VITAL DO RÊGO

Ministro Walton Alencar Rodrigues.

Adoto como parte do relatório, com os devidos ajustes de forma, a instrução elaborada no âmbito da Secretaria de Recursos (peça 27) , com a qual se manifestou de acordo o corpo gerencial daquela unidade técnica especializada (peça 28) , a seguir transcrita:
INTRODUÇÃO
1.	Trata-se de pedido de reexame (peça 13) interposto pela Câmara dos Deputados contra o Acórdão 1175/2022-TCU-Primeira Câmara (peça 8) , que teve como relator o Excelentíssimo Senhor Ministro Walton Alencar Rodrigues, que apreciou o ato concessório de pensão civil da Sra. Jeanne Lucile Yvonne de Sonis de Morais.
1.1.	A deliberação recorrida apresenta o seguinte teor:
VISTOS, relatados e discutidos estes autos que tratam de ato de concessão de pensão civil emitido pela Câmara dos Deputados.
ACORDAM os Ministros do Tribunal de Contas da União, reunidos em sessão da 1ª Câmara, ante as razões expostas pelo Relator, com fundamento no artigo 71, incisos III e IX, da Constituição Federal de 1988, nos artigos 1º, inciso V, e 39, inciso II, da Lei 8.443/1992, e nos artigos 1º, inciso VIII, 259, inciso II, e 262 do Regimento Interno do TCU, em: 
9.1. considerar ilegal ato de concessão da pensão militar instituída por João Ribeiro de Morais em favor de Jeanne Lucile Yvonne de Sonis de Morais, negando-lhe registro;
9.2. dispensar a devolução dos valores indevidamente recebidos até a data da ciência desta deliberação, com fulcro no Enunciado 106 da Súmula da Jurisprudência do TCU;
9.3. determinar à Câmara dos Deputados que:
9.3.1. no prazo de trinta dias, a contar da ciência deste acórdão:
9.3.1.1. faça cessar os pagamentos decorrentes do ato impugnado, nos termos do art. 262, caput, do Regimento Interno do TCU e do art. 8º, caput, da Resolução-TCU 206/2007, sob pena de ressarcimento das quantias pagas indevidamente e responsabilização solidária da autoridade administrativa omissa;
9.3.1.2. dê ciência do inteiro teor desta deliberação à interessada, alertando-a de que o efeito suspensivo proveniente de eventual interposição de recurso junto ao TCU não a exime da devolução dos valores indevidamente percebidos após a notificação, caso o recurso não seja provido;
9.3.1.3. oriente a pensionista sobre a necessidade de escolha entre a vantagem decorrente de "quintos/décimos" e a derivada da "opção", visto que o percebimento cumulativo de ambas não era permitido pelo art. 193, § 2º, da Lei 8.112/1990, além de ser vedado pelo art. 7º, parágrafo único, da Lei 9.624/1998;
9.3.2. no prazo de sessenta dias, a contar da ciência deste acórdão:
9.3.2.1. encaminhe a este Tribunal comprovante da data da ciência desta deliberação pela interessada;
9.3.2.2. promova o ajuste na parcela percebida a título de incorporação de quintos, convertidos em VPNI, excluindo os reajustes que não decorram de revisão geral de remuneração do funcionalismo público federal, desde a edição da Lei 9.527/1997, apenas na hipótese de a pensionista eventualmente escolher a vantagem decorrente de "quintos/décimos", conforme determinado no subitem 9.3.1.3;
9.3.2.3. emita novo ato de pensão, livre das irregularidades apontadas, e submeta-o ao TCU, nos termos do art. 262, § 2º, do Regimento Interno do TCU e do art. 19, § 3º, da Instrução Normativa-TCU 78/2018.
 (destacamos e sublinhamos) 
HISTÓRICO 
2.	O ato de pensão civil da Sra. Jeanne Lucile Yvonne de Sonis de Morais foi julgado ilegal pelas seguintes razões:
2.1. o percebimento cumulativo das vantagens decorrentes de "quintos/décimos" e a derivada da "opção", tendo em vista a vedação constante do art. 193, § 2º, da Lei 8.112/1990, além de ser vedado pelo art. 7º, parágrafo único, da Lei 9.624/1998; e
2.2. os valores dos quintos incluídos nos proventos da interessada foram indevidamente reajustados pelos índices previstos na Lei 13.323/2016, que não se caracteriza como uma lei de revisão geral da remuneração dos servidores públicos federais.
2.3. Irresignada, a recorrente interpôs o presente pedido de reexame, que se fundamenta nas alegações que, adiante, passar-se-á a relatar.
ADMISSIBILIDADE
3. 	Reitera-se o exame de admissibilidade realizado pelo Sar/Serur (peça 14) , que opinou pelo conhecimento do recurso, nos termos do artigo 48 da Lei 8.443/1992, c/c os artigos 285 e 286, parágrafo único, do RI/TCU, suspendendo-se os efeitos dos subitens 9.3, 9.3.1, 9.3.1.3, 9.3.2 e 9.3.2.2 do Acórdão 1175/2022-TCU-Primeira Câmara. O Excelentíssimo Senhor Ministro Vital do Rêgo, mediante despacho de peça 17, conheceu do pedido de reexame, nos moldes propostos pela Serur.
EXAME DE MÉRITO
4.	Delimitação
4.1. Constitui objeto do presente recurso definir se:
a)	é possível o recebimento cumulativo de parcelas de quintos com a vantagem denominada "opção";
b) houve lesão ao princípio da segurança jurídica;
c)	são regulares os reajustes dos valores das parcelas de quintos pelos índices previstos na Lei 13.323/2016, aplicada pela Câmara dos Deputados como lei de revisão geral da remuneração dos servidores públicos federais; e
d) há necessidade de instauração de incidente de uniformização de jurisprudência para tratar de questão relativa ao reajuste de VPNI de quintos pela Lei 13.323/2016. 
5.	Da acumulação das vantagens decorrentes de "quintos/décimos" e a derivada de "opção"
5.1. Aduz a Câmara dos Deputados que é possível a acumulação das vantagens decorrentes de "quintos/décimos" e a derivada de "opção" com base nos seguintes argumentos.
5.2. o instituidor se aposentou voluntariamente, com proventos proporcionais, por Ato do Presidente da Câmara dos Deputados publicado no Diário Oficial da União do dia 11/9/1992, antes, portanto, dos marcos temporais relevantes para a concessão da "opção", quais sejam, 18/1/1995 (data da MP n. 831/1995) e 16/12/1998 (data da EC n. 20/1998) , sendo que "a partir de 1º/7/1994, o ato concessório foi alterado para incluir a vantagem dos quintos, e, a partir de 26/8/1998, para incluir a "opção", essa última com fundamento na Decisão n. 481/1997-TCU-Plenário, conforme Ato do Presidente publicado no Diário da Câmara dos Deputados de 16/10/2001";
5.3. o entendimento vigente à época era no sentido da possibilidade de percepção cumulativa das referidas vantagens, conforme expressas na Decisão n. 481/1997-TCU-Plenário, na Decisão n. 844/2001-TCU-Plenário, e na Decisão n. 589/2005-TCU-Plenário, sendo que, por fim, a  matéria foi pacificada apenas em 2005, no Acórdão 2076/2005-TCU-Plenário;
5.4. o presente caso, embora a jurisprudência do TCU tenha modificado com o Acórdão 1599/2019-TCU-Plenário, "não configura ilegalidade a concomitante percepção dos 'quintos' de função com a parcela de 'opção' pelos beneficiários que implementaram os requisitos para a aposentadoria antes do advento da EC n. 20/1998", conforme decisão da Corte de Contas recente (Acórdão 12384/2021-TCU-Segunda Câmara) ; e
5.5. é desnecessário que a pensionista opte por apenas uma das vantagens, não havendo ilegalidade na percepção cumulativa de "quintos" e "opção", pois "o instituidor se aposentou em momento anterior à vigência da EC n. 20/1998".
Análise
5.6. De início, convém trazer à baila excerto do voto condutor da deliberação recorrida (peça 9) :
O instituidor João Ribeiro de Morais preencheu os requisitos para percebimento das vantagens, visto que sua aposentadoria inicial ocorreu em 8/9/1992, antes, portanto, do advento da Emenda Constitucional 20/1998.
Ocorre que esta Corte possui entendimento de que é indevido o pagamento cumulativo das duas rubricas - a vantagem "opção" de que trata o artigo 2º da Lei 8.911/1994 e a vantagem de quintos/décimos, transformada em Vantagem Pessoal Nominalmente Identificada (VPNI) , pelo artigo 62-A da Lei 8.112/1990 -, em razão da vedação trazida pelo § 2º do art. 193 da Lei 8.112/1990 (e.g. Acórdão 4032/2021-TCU-Primeira Câmara, da relatoria do E. Ministro Benjamin Zymler, e 15.185/2021-TCU-1ª Câmara, da relatoria do E. Ministro Jorge Oliveira) .
É nesse sentido o enunciado da jurisprudência selecionada do TCU no Acórdão 9453/2021-TCU-Primeira Câmara, da relatoria do E. Ministro-Substituto Augusto Sherman Cavalcanti:
Os servidores que tenham satisfeito os pressupostos temporais estabelecidos no art. 193 da Lei 8.112/1990 e os requisitos para aposentadoria até o advento da EC 20/1998 podem acrescer aos seus proventos de inatividade o pagamento parcial da remuneração do cargo em comissão ("opção") , de forma não cumulativa com a vantagem dos quintos/décimos/VPNI, em razão da vedação contida no art. 193, § 2¿, da Lei 8.112/1990.
Assim, em virtude da cumulatividade no pagamento das rubricas denominadas "opção" e "quintos/décimos", o ato deve ser considerado ilegal, com negativa de registro. Como consequência, deve-se determinar à unidade jurisdicionada que faça cessar os pagamentos indevidos e oriente a pensionista sobre a necessidade de escolha entre as mencionadas vantagens, dispensando-se a devolução dos valores recebidos de boa-fé, nos termos do Enunciado 106 da Súmula da Jurisprudência do TCU.
Embora não tenha sido mencionado pela unidade técnica, tampouco pelo MP/TCU, outra irregularidade verificada no ato de concessão resulta da forma indevida de atualização da incorporação de "quintos".
Essa rubrica é paga sob a forma de VPNI e vem sendo atualizada sem considerar, apenas, as revisões gerais de remuneração aplicada a todo funcionalismo público federal, em inobservância ao que dispõe o artigo 15, § 1º, da Lei 9.527/1997. Portanto, caso a beneficiária da pensão opte por essa vantagem, em detrimento da parcela opção, os valores de quintos devem ser reajustados.
5.7. Nota-se que o ato de concessão de pensão civil em favor da Sra. Jeanne Lucile Yvonne de Sonis de Morais foi considerado ilegal, entre outra razão, por conter o pagamento cumulativo das vantagens decorrentes de "quintos/décimos" e a derivada da "opção", ainda que fora constatado o instituidor exerceu função e se aposentou (8/9/1992) antes da vigência da EC 20/98, sendo que o ato de aposentadoria do instituidor João Ribeiro de Morais, contendo acumulação de quintos com a vantagem "opção", foi considerado legal pelo Tribunal nos autos do TC Processo 009.879/2008-0 (Acórdão 2480/2008-TCU-Segunda Câmara - peça 26) . A deliberação recorrida entendeu ser possível a continuidade do recebimento da vantagem denominada "opção" desde que a pensionista opte por ela em detrimento da VPNI de quintos/décimos, ou vice-versa.
5.8. A jurisprudência deste Tribunal se consolidou no sentido da irregularidade da vantagem "opção", salvo se a inativação tiver ocorrido anteriormente a 16/12/1998, podendo nesta situação excepcional ser acumulada com VPNI de quintos/décimos. Além do precedente mencionado na peça recursal, convém trazer à baila excerto de outro julgado do Tribunal que se amolda ao presente caso (Acórdão 18947/2021-TCU-Segunda Câmara) :
3. Em resumo, a Secretaria de Fiscalização de Integridade de Atos e Pagamentos de Pessoal e de Benefícios Sociais (Sefip) concluiu, em tom uníssono, pela ilegalidade do ato, por ser ilegal a concessão cumulativa das vantagens de quintos e opção, situação vedada pelo art. 193, § 2º, da Lei 8.112/1990 e art. 7º, parágrafo único, da Lei 9.624/1998.
4. O Ministério Público junto ao TCU, representado pelo Procuradora-Geral Cristina Machado da Costa e Silva, divergiu da Sefip por considerar legal o ato de pensão civil instituído por Geraldo Santiago de Andrade. Argumenta o Parquet:
"8. No caso concreto ora analisado, observa-se que o instituidor implementou os requisitos para se aposentar antes do advento da Emenda Constitucional n.º 20/1998 (data inicial de aposentadoria foi 02/09/1993 - fl. 1 da peça n.º 3) . Ademais, foram atendidos os requisitos temporais previstos no artigo 180 da Lei n.º 1.711/1952 e no artigo 193 da Lei n.º 8.112/1990 até 18/01/1995, com o exercício de funções comissionadas por pelo menos cinco anos ininterruptos ou dez anos interpolados (fls. 2/3 da peça n.º 3) .
9. Adicionalmente, o ato de aposentadoria de que decorre a pensão ora em análise foi publicado no Diário Oficial em 02/09/1993 (fl. 1 da peça n.º 3) , restando protegido pela exceção constante do subitem 9.3.2 do Acórdão n.º 2.076/2005, o qual manteve os atos publicados até 25/10/2001, data de publicação da Decisão Plenária n.º 844/2001, em atenção aos princípios da segurança jurídica, da boa-fé e da isonomia. Identificamos, ainda, ato de alteração da aposentadoria do inativo com a cumulação de quintos e opção, considerado legal pela Corte de Contas nos autos do processo TC-Processo Processo 012.492/2013-2 (peça n.º 8) .
10. Entendemos que está correta a cumulação de quintos com a opção de função no caso concreto, à luz do que dispunha a Decisão Plenária n.º 481/1996 - Plenário - e do entendimento trazido pelos Acórdãos n.ºs 2.076/2005, 1.599/2019 e 565/2021, todos do Plenário, razão pela qual consideramos improcedente a irregularidade apontada pela Sefip no ato ora em análise. É legal, pois, o ato de peça n.º 3." (grifamos) 
	5. Acompanho o entendimento do Ministério Público de Contas.
6. Cabe recordar que o Acórdão 1.599/2019 (Rel. Benjamin Zymler) firmou entendimento pela vedação de pagamento da vantagem "opção" aos servidores que implementaram os requisitos de aposentadoria após 16/12/1998, data de publicação da Emenda Constitucional 20, que limitou o valor dos proventos à remuneração do cargo efetivo no qual se deu a aposentadoria.
7. De forma coerente, esse entendimento se estende, no caso de pensão, à data de implementação dos requisitos de aposentadoria do instituidor do benefício. Essa intelecção é compatível como disposto, por exemplo, no Acórdão 565/2021, de relatoria do Min. Jorge Oliveira, que definiu os procedimentos para "regularizar o pagamento da remuneração do cargo em comissão ("opção" do art. 193 da Lei 8.112/1990) aos aposentados, e aos que venha a se aposentar, que implementaram os requisitos da aposentadoria após 16/12/1998, data da publicação da Emenda Constitucional 20, bem como aos beneficiários de pensão decorrente de aposentadoria nas mesmas condições, conforme o entendimento firmado pelo TCU no Acórdão 1599/2019-TCU-Plenário."
8. Ora, no presente caso, como opinou a E. Procuradora, o ato em exame deve ser considerado legal e não carece de regularização, uma vez que o instituidor da pensão se aposentou antes do advento da Emenda Constitucional 20/98. (destacamos e sublinhamos) 
5.9. Na mesma linha, são os seguintes excertos de votos condutores de deliberações recentes do Tribunal:
5. Preliminarmente, vale lembrar que a percepção da vantagem denominada "opção", de que trata o art. 2º da Lei 8.911/1994, restou garantida aos servidores que reuniram os requisitos para se aposentar antes do advento da Emenda Constitucional 20, de 16 de dezembro de 1998. Isso porque, a partir da promulgação da referida norma Constitucional, ficou vedada a percepção de parcelas que superassem a última remuneração percebida na atividade. (...) 
 (Acórdão 13367/2021-TCU-Primeira Câmara - sublinhado do original) 
...
8. De fato, com o advento da EC 20/1998 e a consequente mudança do comando do art. 40, § 2º da Constituição, não é mais possível a incorporação aos proventos de aposentadoria ou pensão de qualquer vantagem - no caso em apreço a vantagem "opção" - sem que haja a respectiva contribuição previdenciária, sob pena de violação dos princípios da solidariedade, contributividade e equilíbrio financeiro e atuarial. Além disso, referida regra constitucional limitou o valor dos proventos de aposentadoria à remuneração do cargo efetivo. A partir daí seguiram nessa linha, dentre vários, os Acórdão 1286/2008-TCU-Plenário, rel. Min. Marcos Bemquerer Costa, 2.000/2017-TCU-Plenário, rel. Min. Benjamin Zymler, 47/2018-TCU-Plenário, rel. Min. José Múcio Monteiro e 5.919/2019-TCU-1ª Câmara, rel. Min. Benjamin Zymler,
9. Desse modo, a opção só poderia ser incorporada aos proventos do inativo caso este tivesse cumprido não somente os requisitos para aferição da verba até 18/1/1995, mas também os requisitos para aposentadoria até 16/12/1998 (data de edição da EC 20/1998) .
		(Acórdão 1243/2022-TCU-Segunda Câmara - destacamos) 
		...
4. Como é cediço, a vantagem "opção" proporciona um acréscimo aos proventos em relação à última remuneração contributiva da atividade, tendo sido prevista pelo art. 2º da Lei nº 8.911/94 c/c o art. 11 do mesmo diploma legal.
5. Nesse contexto, em que pese ter esta Corte fixado pelo Acórdão 2076/2005-TCU-Plenário o entendimento de que seria assegurada na aposentadoria a vantagem decorrente da opção, prevista no art. 2º da Lei nº 8.911/94, aos servidores que, até a data de 18 de janeiro de 1995, tivessem satisfeito os pressupostos temporais estabelecidos no art. 193 da Lei 8.112/90, ainda que sem os requisitos para aposentação em qualquer modalidade, sobreveio a Emenda Constitucional 20, promulgada em 12 de dezembro de 1998, a qual passou a prever no art. 40, § 2º, que "os proventos de aposentadoria e as pensões, por ocasião de sua concessão, não poderão exceder a remuneração do respectivo servidor, no cargo efetivo em que se deu a aposentadoria ou que serviu de referência para a concessão da pensão."
6. Em outras palavras, com o advento da Emenda Constitucional 20/98, o servidor não mais pode carrear para os proventos vantagem acerca da qual não efetivou contribuição social.
7. Restou, assim, limitado até o dia 16/12/1998, o alcance do entendimento exposto no citado Acórdão 2076/2005-TCU-Plenário, haja vista que a incorporação da vantagem de opção aos proventos de aposentadoria ou pensões após essa data implica descumprimento do dispositivo constitucional em tela.
 (Acórdão 18792/2021-TCU-Segunda Câmara - destacamos) 
... 
18. No caso concreto, verifica-se que a recorrente não havia implementado os requisitos de aposentação até 18/1/1995, juntamente com aqueles exigidos especificamente no art. 193 da Lei 8.112/1990, única hipótese em que seria cabível a alegação de direito adquirido à vantagem (enquanto não sobrevier lei que exclua seu pagamento aos inativos, como já ocorreu, por exemplo, em relação àqueles cujos proventos são calculados com base em subsídio) . Ao revés, a ex-servidora implementou os requisitos para a inativação com fundamento no art. 3º da EC 47/2005 apenas em 2016. 
 (Acórdão 1318/2022-TCU-Primeira Câmara - sublinhamos e destacamos) 
5.10. Convém trazer à baila, ainda, recente excerto de voto condutor do Acórdão 785/2022-TCU-Segunda Câmara:
5. Com as devidas vênias, considero que a pensão sob exame atende aos requisitos legais para ser registrada.
6. Os exames procedidos pela unidade técnica não consideraram que, à época da publicação e do registro da aposentadoria do instituidor da pensão, respectivamente em 01/04/1998 (peça 3) e 27/08/2013 (Acórdão 5191/2013-TCU-Segunda Câmara, relator: Ministro Raimundo Carreiro) , o ato preenchia os requisitos então exigidos pela jurisprudência desta Corte de Contas.
 (...) 
8. Em reforço a essa dicção, verifico, no caso concreto, que o instituidor da pensão exerceu funções comissionadas por período superior a 10 anos, conforme tabela descritiva no ato à peça 3, fato ocorrido no período de 1984 a 1995, em conformidade com a exigência dos comandos legais que regem a vantagem (art. 180 da Lei 1.711/1952 e art. 193 da Lei 8.112/1990) .
9. Outrossim, os fundamentos jurisprudenciais em voga à época do registro do ato de aposentadoria do instituidor estavam bem assentados em diversos julgados desta Corte de Contas. 
10. Na Decisão 565/1997-TCU-Plenário (relator: Ministro Marcos Vilaça) , proferida em sede de consulta, de caráter normativo para toda a Administração Pública Federal à época, fixou, entre outros, o seguinte entendimento:
2.3 - os servidores que tiveram décimos incorporados poderão aposentar-se com a opção prevista no § 2º do art. 2º da Lei nº 9.030/95;
11. Tal dicção alinhava-se ao precedente firmado na Decisão 481/1997-TCU-Plenário (relator: Ministro Paulo Affonso Martins de Oliveira) . 
12. Posteriormente, em 10/10/2001, a Decisão 844/2001-TCU-Plenário (relator: Ministro Walton Alencar Rodrigues) , proferida em processo administrativo, revogou os entendimentos acima descritos.
13. Porém, em sede de embargos de declaração, sobreveio o Acórdão 2076/2005-TCU-Plenário (redator: Ministro Valmir Campelo) , que, embora tenha convalidado, na essência, a Decisão 844/2001-Plenário, estabeleceu que:
9.3.2. em atenção aos princípios da segurança jurídica, da boa-fé e da isonomia, a determinação constante do item 8.5 da Decisão nº 844/2001 - Plenário - TCU, com a redação dada por este Acórdão, não se aplica aos atos de aposentadoria expedidos com base no entendimento decorrente das Decisões nº s 481/1997 - Plenário e 565/1997 - Plenário, e já publicados no órgão de imprensa oficial até a data da publicação da Decisão nº 844/2001 - Plenário (DOU de 25/10/2001) ; (grifei) .
14. A possibilidade de acumulação de quintos/décimos com a vantagem opção oriunda do art. 193 da Lei 8.112/1990 foi ratificada posteriormente em diversas deliberações deste Tribunal, a exemplo dos Acórdão 1620/2003-TCU-Plenário (relator: Ministro Substituto Lincoln Magalhães da Rocha) ; 365/2002-Primeira Câmara (relator: Ministro Guilherme Palmeira) e 1.309/2006-Plenário (relator: Ministro Valmir Campelo) , entre outros. 
15. No caso concreto, como visto, o ato de aposentadoria do instituidor da pensão foi publicado em 01/04/1998, em plena conformidade com o entendimento albergado por esta Corte de Contas à época, tendo sua validez jurídica amparada expressamente pelo item 9.3.2 do Acórdão 2076/2005-TCU-Plenário. Nesse compasso, o ato de aposentadoria foi devidamente registrado em 27/08/2013 (Acórdão 5191/2013-TCU-Segunda Câmara) .
16. E mesmo após prolação do Acórdão 2988/2018-TCU-Plenário (relatora: Ministra Ana Arraes) , decisão paradigma invocada pela Sefip no caso vertente, sobrevieram novas deliberações a admitir a cumulação das vantagens "opção" e "quintos", desde que atendidas as condições exigidas pela jurisprudência vigente à época da publicação dos atos de concessão. Nesse sentido, cito os Acórdão 8341/2021-TCU-Segunda Câmara, 8.476/2021-TCU-2ª Câmara e 6.337/2021 (relator: Ministro Raimundo Carreiro) , 4.643/2021-TCU-2ª Câmara (relator: Ministro Bruno Dantas) e 37/2021-TCU-2ª Câmara (relator: Ministro Marcos Bemquerer Costa) . 
17. A par dessas ponderações, convém recordar que nossa legislação de Direito Administrativo reprova a aplicação retroativa de entendimentos jurisprudenciais em desfavor do administrado, conforme dispõem o art. 2º, parágrafo único, inciso XIII, da Lei Geral do Processo Administrativo (Lei 9.784/1999) e o art. 24 do Decreto 4.657/1942 (Lei de Introdução às Normas do Direito Brasileiro - LINDB) , nele incluído pela Lei 13.655/2018, verbis:
XIII - interpretação da norma administrativa da forma que melhor garanta o atendimento do fim público a que se dirige, vedada aplicação retroativa de nova interpretação. (Art. 2º, parágrafo único, inciso XIII, da Lei 9.784/1999) .
Art. 24. A revisão, nas esferas administrativa, controladora ou judicial, quanto à validade de ato, contrato, ajuste, processo ou norma administrativa cuja produção já se houver completado levará em conta as orientações gerais da época, sendo vedado que, com base em mudança posterior de orientação geral, se declarem inválidas situações plenamente constituídas.
Parágrafo único. Consideram-se orientações gerais as interpretações e especificações contidas em atos públicos de caráter geral ou em jurisprudência judicial ou administrativa majoritária, e ainda as adotadas por prática administrativa reiterada e de amplo conhecimento público. (Art. 24, parágrafo único, do Decreto 4.657/1942, incluído pela Lei 13.655/2018) . 
18. Em que pese a existência de teses contrárias à aplicação dessas normas ao controle externo exercido por este Tribunal, a diretriz legislativa não pode ser ignorada, principalmente quando se ponderam as peculiaridades do caso concreto. Isso porque, ainda que se trate aqui de um ato de pensão publicado em 2020, após a nova orientação jurisprudencial desta Corte, a eventual impugnação da sua estrutura de proventos, após ter sido analisada, chancelada e registrada há mais de cinco anos por este mesmo Tribunal, implicaria, na essência, uma revisão de entendimento sobre o caso concreto, o que, a meu sentir, atrai as regras legais de vedação consignadas.
5.11. Assim, como o instituidor da pensão de que tratam estes autos teve sua aposentadoria concedida (11/9/1992) antes mesmo da revogação do art. 193 da Lei 8.112/90 (18/01/1995) , ou seja, em momento anterior a EC 20/98 e atendeu aos requisitos temporais previstos no art. 180 da Lei n.º 1.711/1952 e no art. 193 da Lei n.º 8.112/1990 até 18/01/1995, com o exercício de funções comissionadas por pelo menos cinco anos ininterruptos ou dez anos interpolados, pode haver a percepção cumulativa das parcelas de quintos com vantagem denominada "opção" no presente caso em concreto, de modo que a pensionista não precisa optar entre uma e outra, conforme a jurisprudência vasta do Tribunal acerca dessas situações em que o implemento das condições do instituidor ocorreu antes da EC 20/98.
5.12. Ante o exposto, devem ser acolhidas as razões recursais apresentadas em relação a tal acumulação, de modo a tornar sem efeito, no Acórdão 1175/2022-TCU-Primeira Câmara, o subitem 9.3.1.3 e a parte do subitem 9.3.2.2. referente aos seguintes dizeres: "apenas na hipótese de a pensionista eventualmente escolher a vantagem decorrente de "quintos/décimos", conforme determinado no subitem 9.3.1.3".
6.	Da segurança jurídica  
6.1. Sustenta que a deliberação recorrida fere o princípio da segurança jurídica com base nas seguintes alegações:
6.2. a concessão das vantagens "quintos" e "opção" ao instituidor, ainda nos proventos de aposentadoria, foi submetida à apreciação dessa e. Corte que, em Sessão de 29/7/2008, a julgou legal e determinou o respectivo registro, conforme Acórdão 2480/2008-TCU-Segunda Câmara, publicado no DOU de 31/7/2008, não sendo "passível de revisão de ofício, porque ultrapassado o lapso temporal de 5 (cinco) anos do julgamento do ato, estando assegurada, por razões de segurança jurídica, e a despeito da alteração de entendimento do Tribunal, a percepção das vantagens concedidas na aposentadoria e cuja legalidade foi chancelada pela Corte de Contas";
6.3. o escopo, no caso da pensão civil, da atuação do Tribunal é limitado, devendo "se ater à análise dos requisitos e formalidades da pensão civil, sendo vedado perquirir sobre a legalidade das parcelas que compõem a base de cálculo do benefício, oriundas dos proventos de aposentadoria, sob pena de configurar-se nova análise do ato de aposentadoria, cujo prazo revisional já foi atingido pela decadência", conforme entendimento do STF no RE 636.553 e Acórdãos 4.397/2020 e 785/2022, ambos da 2ª Câmara do TCU; e
6.4. por questões de segurança jurídica, não há necessidade de opção por uma das vantagens, considerando o seguinte: " (i) que a percepção cumulativa das parcelas de 'quintos' e 'opção' pelo instituidor teve sua legalidade assinalada pelo Acórdão 2480/2008-TCU-Segunda Câmara, ou seja, há mais de 13 (treze) anos, (ii) que o referido acórdão não é mais passível, sequer, de revisão de ofício, e (iii) que no julgamento pela ilegalidade da pensão houve aplicação retroativa de nova interpretação, o que é vedado, nos termos do art. 2º, parágrafo único, inciso XIII, da Lei 9.784/1999".
Análise:
6.5. Em que pese à constatação de que não há óbice da acumulação das parcelas de quintos e com a vantagem opção no presente caso, conforme demonstrado nos itens 5.8 a 5.12, convém mencionar que a deliberação recorrida não lesou o princípio da segurança jurídica, considerando que a sedimentada jurisprudência da Suprema Corte é no sentido de classificar como ato complexo a concessão de aposentadoria, reforma ou pensão, consoante os seguintes julgados (RMS 3881/SP, MS 19875/DF, RE 195861/ES e MS 23665/DF) .
6.6. Assim, sendo o ato de pensão civil complexo, este somente passa a estar plenamente formado (perfeito) , válido (aferição da legalidade com reflexo de definitividade perante a Administração) e eficaz (plenamente oponível a terceiros, deixando de apresentar executoriedade provisória) quando recebe o registro pela Corte de Contas. Tal entendimento decorre do disposto no inciso III do art. 71 da Constituição Federal, que estabelece que compete ao Tribunal de Contas da União apreciar, para fins de registro, a legalidade dos atos de admissão, assim como a concessão de aposentadoria, reforma ou pensão.
6.7. Nessa perspectiva, impõe-se reconhecer que referido ato possui natureza precária (cf., e.g., Acórdão 2482/2007-TCU-Primeira Câmara, Relator Augusto Nardes) , razão pela qual, até que haja o efetivo julgamento e o consequente registro pela Corte de Contas, não há que se falar em ato jurídico perfeito, tendo em vista a ausência de aperfeiçoamento e definitividade do ato.
6.8. A propósito do tema, colaciona-se entendimento esposado pela Corte Constitucional ao decidir no âmbito do RE-195.861/ES:
APOSENTADORIA - ATO ADMINISTRATIVO DO CONSELHO DA MAGISTRATURA - NATUREZA - COISA JULGADA ADMINISTRATIVA - INEXISTÊNCIA. O ato de aposentadoria exsurge complexo, somente se aperfeiçoando com o registro perante a Corte de Contas. Insubsistência da decisão judicial na qual assentada, como óbice ao exame da legalidade, a coisa julgada administrativa. (grifos acrescidos) 
6.9. No caso em apreço, não houve o respectivo registro em razão da constatação de irregularidade no ato, o que afasta, por si só, a presunção de legitimidade do ato administrativo que concedeu o benefício à interessada, não havendo, assim, que se falar em violação da segurança jurídica ou de proteção da confiança. 
6.10. Não se pode perder de vista também que a Administração deve observar o princípio da legalidade, conforme lição de Hely Lopes Meirelles:
Na Administração Pública não há liberdade nem vontade pessoal. Enquanto na administração particular é lícito fazer tudo que a lei não proíbe, na Administração Pública só é permitido fazer o que a lei autoriza. A lei para o particular significa "pode fazer assim"; para o administrador público significa "deve fazer assim" (in Direito Administrativo Brasileiro, 33ª ed., São Paulo: Malheiros Editores, 2007, p. 87-88) .
6.11. É sobremodo importante ressaltar que este Tribunal tem o poder/dever de apreciar, para fins de registro, os atos de pensão civil na esfera federal, nos termos do art. 71 da Lei Maior. Esta prerrogativa não pode ser infirmada pela sobreposição dos princípios da razoável duração do processo e da eficiência na Administração Pública.
6.12. Não há que se falar em decadência no presente caso, pois, em se tratando de ato de pessoal sujeito a registro no Tribunal, tal incidência só se configurada quando o processo não é julgado após 5 anos contados de sua chegada ao TCU.
6.13.  Nesse sentido, o STF fixou a seguinte tese de repercussão geral (tema 445) , no bojo no RE 636.553, de relatoria do Min. Gilmar Mendes:
'Em atenção aos princípios da segurança jurídica e da confiança legítima, os Tribunais de Contas estão sujeitos ao prazo de 5 anos para o julgamento da legalidade do ato de concessão inicial de aposentadoria, reforma ou pensão, a contar da chegada do processo à respectiva Corte de Contas.' (destacou-se) 
6.14. Dessa forma, como o ato em reexame foi enviado ao TCU apenas em 13/09/2018 (peça 3) e apreciado na Sessão Telepresencial da Primeira Câmara de 8/3/2022 (peça 8) , não há que se falar em decadência administrativa, nem em prescrição quinquenal, nem em obrigatoriedade de oitiva prévia da interessada.
6.15. Convém mencionar, ainda, que, na essência, os atos de aposentadoria e pensão não se confundem, pois ambos são apreciados individualmente e de forma autônoma, sendo que eventual pagamento irregular na aposentadoria não se estende para a pensão. A propósito, convém trazer à baila excerto do voto condutor do Acórdão 18201/2021-TCU-Primeira Câmara:
8. Quanto ao ponto, convém registrar que é pacífica a jurisprudência deste Tribunal no sentido de que o ato de aposentadoria e/ou reforma e a pensão dele decorrente, inclusive a reversão da pensão militar, são autônomos entre si, permitindo-se que a cada julgamento os seus requisitos sejam apreciados em toda a sua verticalidade, a fim de que se analise a legitimidade de cada concessão.
9. Veja-se, a propósito, os seguintes trechos de precedentes oriundos desta Corte de Contas:
"os atos de concessão de reforma e pensão militar, embora tenham correlação, são atos complexos independentes de tal sorte que, uma eventual irregularidade que não tenha sido analisada em um ato de reforma apreciado pela legalidade pode ser reavaliada em um ato de pensão militar" (Acórdão 5263/2020-TCU-Primeira Câmara) .
"A jurisprudência do TCU apregoa que eventual irregularidade em ato de aposentadoria registrado por este Tribunal, sem possibilidade de revisão, pode ser objeto de nova análise de legalidade na apreciação da pensão decorrente, pois a concessão deste benefício é ato novo, igualmente complexo, que somente se aperfeiçoa após a apreciação realizada por esta Corte no exercício da competência prevista no art. 71, inciso III, da Constituição de 1988 (Acórdão 11468/2019-TCU-Primeira Câmara, da relatoria do ministro Vital do Rêgo, por exemplo) " (Acórdão 457/2020-TCU-Segunda Câmara) .
"A despeito de o TCU ter considerado legal o ato de alteração de reforma do ex-militar, não há vinculação inafastável entre o ato instituidor e a pensão. É importante destacar que a jurisprudência do TCU tem se consolidado no sentido de que a apreciação de pensão decorrente de ato de aposentadoria ou reforma poderá ser objeto de nova análise, pois a concessão deste benefício é ato novo, igualmente complexo, que se aperfeiçoa após a apreciação realizada por este Tribunal no exercício da competência prevista no art. 71, inciso III, da Constituição de 1988." (Acórdão 8057/2020-TCU-Segunda Câmara) .
10. Posto isso, o ato aperfeiçoado e que não pode ser mais ser revisto no âmbito deste Tribunal é o ato de promoção e/ou reforma que foi emitido em favor do instituidor da pensão ou até mesmo a pensão militar anteriormente instituída em favor da mãe da interessada, a qual inclusive fora considerada legal, não havendo como se estender o referido julgamento ao ato de reversão de pensão militar emitido em favor da ora recorrente, que constitui ato autônomo e distinto do ato de reforma.
6.16. Assim, não podem ser acolhidas as alegações da recorrente em relação à questão da lesão ao princípio da segurança jurídica. 
7.	Dos reajustes dos valores das parcelas de quintos com aplicação dos índices previstos na Lei 13.323/2016
7.1. A Câmara dos Deputados dá início à redação das razões do reexame abordando o conceito do termo "remuneração", com transcrição de trecho do voto que tratou da atualização do valor da VPNI pela Lei 13.323/2016, para divergir e solicitar sua revisão, com base nos seguintes argumentos.
7.2. tanto a Lei 11.169/2005 quanto a Lei 13.323/2016 estabeleceram que o reajuste incidiria sobre a remuneração dos servidores da Câmara dos Deputados e a VPNI está justamente sujeita a sofrer reajustes;
7.3. o conceito de remuneração pode ser extraído do art. 1º, inciso III, da Lei 8.852/1994, sendo que a vantagem do art. 62-A é justamente a VPNI, compreendida no conceito de remuneração;
7.4. seguindo critérios já previstos em lei, a Portaria 402/2008, do então Ministério da Previdência Social, ao disciplinar os parâmetros e as diretrizes gerais para organização e funcionamento dos regimes próprios de previdência social dos servidores públicos, em cumprimento às Leis 9.717/1998 e 10.887/2004, traz a mesma definição de remuneração em seu art. 23, § 5º, pois considera remuneração do cargo efetivo o valor constituído pelos vencimentos e vantagens pecuniárias permanentes acrescido dos adicionais de caráter individual e das vantagens pessoais permanentes;
7.5. o reajuste geral ou setorial com conteúdo de revisão geral já foi amplamente discutido e objeto de inúmeros debates (Leis 11.169/2005, 11.170/2005 e 11.383/2006) , tendo-se chegado à conclusão de que a VPNI sofre reajustes setoriais, com caráter de revisão geral, nos termos do Acórdão 262/2011-TCU-Plenário, de relatoria do Ministro Valmir Campelo; 
7.6. essa jurisprudência tem guiado a atuação da Câmara dos Deputados, não havendo qualquer razão jurídica para questionar os reajustes das Leis 11.169/2005 e 13.323/2016, que incidiram sobre a VPNI do aposentado Marcelo Augusto da Silva Costa, cujo ato foi julgado ilegal pelo acórdão recorrido; e 
7.7. diante disso, requereu que seja tornada sem efeito a determinação relativa à impugnação dos reajustes conferidos pela Lei 13.323/2016 sobre a VPNI.
Análise
7.8. No que tange à definição de remuneração prevista na Lei 8.852/1994, é de se observar que se aplica, tão somente, ao regramento da referida norma, conforme se pode depreender do disposto em seu art. 1º: 
Art. 1º Para os efeitos desta Lei, a retribuição pecuniária devida na administração pública direta, indireta e fundacional de qualquer dos Poderes da União compreende:
 (...) 
III - como remuneração, a soma dos vencimentos com os adicionais de caráter individual e demais vantagens, nestas compreendidas as relativas à natureza ou ao local de trabalho e a prevista no art. 62 da Lei 8.112/1990, ou outra paga sob o mesmo fundamento, sendo excluídas:
 (...) 
7.9. Cumpre ressaltar que a Lei 8.852/1994 dispõe sobre a aplicação dos arts. 37, incisos XI e XII (teto remuneratório) , e 39, § 1º (fixação de padrões de vencimento) , da Constituição Federal, e dá outras providências, que não estão em reexame no presente recurso.
7.10. Já a Portaria 402/2008, do então Ministério da Previdência Social, editada em cumprimento às Leis 9.717/1998 e 10.887/2004, traz a definição de remuneração para fins de disciplinamento da reforma previdenciária decorrente da promulgação da Emenda Constitucional 41/2003, uma vez que os servidores somente podiam carrear para os proventos as rubricas sobre as quais fizessem recolhimento para o regime próprio de previdência social, entre as quais a VPNI relativa a quintos. Com a extinção do direito à incorporação de novas parcelas quintos, deixou de ser possível contribuir sobre o valor percebido a título de exercício de função de confiança.
7.11. Quanto à alegação de que a vantagem do art. 62-A é justamente a VPNI, compreendida no conceito de remuneração, verifica-se que esse dispositivo foi incluído na Lei 8.112/1990 pela Medida Provisória 2.225/45/2001, transformando em VPNI os quintos incorporados pelos servidores, assim como estabelecendo, em seu parágrafo único, que a VPNI somente estará sujeita às revisões gerais de remuneração dos servidores públicos federais, na mesma linha do disciplinado no art. 15, § 1º, da Lei 9.527/1997.
7.12. A Lei 13.323/2016, que reajustou a remuneração dos servidores da Câmara dos Deputados e disciplinou o pagamento de parcelas remuneratórias devidas a esses servidores, não se caracteriza como uma lei de revisão geral da remuneração dos servidores públicos federais, tal como foram as Leis 10.331/2001 e 10.697/2003.
7.13. Em consonância com a jurisprudência do Superior Tribunal de Justiça, os quintos incorporados até a edição da Lei 9.527/1997 devem ser atualizados de acordo com os critérios adotados para a revisão geral da remuneração dos servidores públicos federais (EDcl no AgInt no RECURSO ESPECIAL 1.516.357 - RS. Relator: Min. Mauro Campbell Marques, julgado em 21/6/2018) .
7.14. Assim, tem-se que o entendimento, adotado no julgamento de representação que levou à prolação do Acórdão 262/2011-TCU-Plenário, de relatoria do Ministro Valmir Campelo, encontra-se restrito ao exame se as Leis 11.169/2005, 11.170/2005 e 11.383/2006 concederam reajustes setoriais, com caráter de revisão geral, não cabendo sua extrapolação para balizar a aplicação de novos reajustamentos a incidir ou não sobre a VPNI.
7.15. Registra-se que, mesmo a Lei 11.784/2008, concessiva de reestruturações de inúmeros planos de cargos e carreiras de servidores públicos federais e de aumentos remuneratórios, inclusive de militares, não foi considerada como "lei de revisão geral de remuneração" pela Justiça Federal, in verbis (grifos acrescidos) :
ADMINISTRATIVO. SERVIDOR PÚBLICO. QUINTOS INCORPORADOS. REAJUSTE VPNI. INCORPORAÇÃO DA GRATIFICAÇÃO DE ESTÍMULO À DOCÊNCIA (GED) À VPNI. IMPOSSIBILIDADE. DIREITO À INCORPORAÇÃO DO REAJUSTE DE 3,17% SOBRE A VPNI. OBSERVADA A PRESCRIÇÃO QUINQUENAL.
 (...) 
3. Há posicionamento consolidado na jurisprudência pátria no sentido de que a desvinculação entre o valor das funções de confiança e cargos em comissão das parcelas de quintos e a transformação desta em VPNI não viola preceitos constitucionais, sendo legítima a alteração unilateral pela Administração, por intermédio de lei, desde que preservado o direito à irredutibilidade de vencimentos, previsto no art. 37, inciso V, da Constituição Federal de 1988. Assim, os aumentos dos valores dos cargos de direção ou das funções gratificadas, posteriores à incorporação dos quintos/décimos já transformados em vantagem pessoal, não podem repercutir sobre a remuneração ou proventos dos servidores.
4. No caso dos autos, o servidor já obteve os reajustes de 3,5% (três inteiros e cinco décimos por cento) e de 1% (um por cento) por força das Leis 10.331/2001 e 10.697/2003, faltando interesse de agir quanto a esse pedido. Por outro lado, a Lei 11.784/2008 não instituiu qualquer revisão geral da remuneração dos servidores públicos federais, mas, apenas, implementou nova estrutura remuneratória dos cargos integrantes da Carreira do Magistério Superior, fixando novos valores do vencimento básico, motivo pelo qual não gera direito ao reajuste da VPNI. (AC 0009474.24.2010.4.01.3801, Juiz Federal Ciro José de Andrade Arapiraca, TRF1 - Primeira Turma, e-DJF1 24/4/2019 PAG.) . 
7.16. É entendimento do STF que o reajuste de remunerações e subsídios por lei específica tem por objeto a readequação da retribuição pecuniária devida pelo exercício de determinado cargo, ajustando-a à realidade das suas responsabilidades, atribuições e mercado de trabalho, enquanto que a revisão geral anual tem por escopo a mera recomposição do poder aquisitivo das remunerações e subsídios de todos os servidores públicos e agentes políticos de determinado ente federativo (STF, ADI 3.968/PR, Rel. Min. Luiz Fux, Tribunal Pleno, DJe 17/12/2019) .
7.17. Dessa forma, devem-se rejeitar as alegações formuladas pela recorrente.
8.	Da divergência de entendimentos no âmbito do TCU acerca da aplicação dos reajustes conferidos pela Lei n. 13.323/2016 sobre a parcela de "quintos"
8.1. A recorrente afirma que há ocorrência de entendimentos divergentes no âmbito do TCU acerca da aplicação dos reajustes da Lei n. 13.323/2016, tendo resultado em quadro situações, quais sejam:
a. atos considerados legais e registrados com parcelas de "quintos/décimos" incorporados antes de 8/4/1998, porém sem determinação da retirada dos reajustes da Lei n. 13.323/2016, a exemplo dos Acórdão 410/2022-TCU-Segunda Câmara, 17.972/2021-TCU-2ª Câmara, 13.287/2021-TCU-2ª Câmara, 11.464/2021-TCU-2ª Câmara, além de diversos outros;
b. atos considerados ilegais, em razão da incorporação de quintos entre 8/4/1998 e 4/9/2001, hipóteses em que é determinada a transformação desses "quintos/décimos" em parcela compensatória, a ser absorvida por reajustes futuros, porém sem determinação da retirada dos reajustes da Lei n. 13.323/2016, a exemplo dos Acórdão 8392/2020-TCU-Primeira Câmara (3 aposentadorias) , 13.328/2020-TCU-2ª Câmara, 1.644/2021-TCU1ª Câmara, 1.658/2021-TCU-2ª Câmara, 1.726/2021-TCU-2ª Câmara, 1.750/2021-TCU-1ª Câmara, 5.999/2021-TCU-1ª Câmara, além de diversos outros;
c. atos considerados ilegais, em razão da incorporação de "quintos/décimos" entre 8/4/1998 e 4/9/2001, hipóteses em que é determinada a transformação desses quintos em parcela compensatória, a ser absorvida por reajustes futuros, com determinação da retirada dos reajustes da Lei n. 13.323/2016 apenas da parcela compensatória, a exemplo dos Acórdão 14835/2021-TCU-Segunda Câmara, 15.763/2021-TCU-2ª Câmara, 15.574/2021-TCU-2ª Câmara, 18.280/2021-TCU-2ª Câmara, 18.899/2021-TCU-2ª Câmara, 611/2022-TCU-2ª Câmara, além de diversos outros; e
d. atos considerados ilegais, com determinação para a retirada dos reajustes da Lei n. 13.323/2016 aplicados sobre todas as parcelas de "quintos/décimos", a exemplo do acórdão recorrido, além de diversos outros.
8.2. Sustenta, ainda, que tais situações "vêm criando contextos que ferem a isonomia entre os atingidos pelas determinações desse e. Tribunal, pois resultam em grupos distintos entre os interessados no que tange aos reajustes sobre a VPNI com base na Lei n. 13.323/2016", motivo pelo qual "torna-se imperiosa a necessidade de analisar a possibilidade da uniformização, no âmbito do TCU, do entendimento e da jurisprudência acerca da legalidade da aplicação dos reajustes da Lei n. 13.323/2016 incidentes sobre a VPNI prevista no art. 62-A da Lei n. 8.112/1990", considerando o disposto no art. 91 do Regimento Interno/TCU.
Análise:
8.3. Conforme consignado nos itens 7.8 a 7.16 deste exame são irregulares os reajustes dos valores das parcelas de quintos pagos pela Câmara dos Deputados, mediante a aplicação dos índices previstos na Lei 13.323/2016, por não se tratar de lei de revisão geral da remuneração dos servidores públicos federais, sendo que a jurisprudência do Tribunal se firmou neste sentido, conforme explicitado no voto condutor do Acórdão 3045/2022-TCU-Primeira Câmara, que apreciou recurso interposto pela ora recorrente em outro processo (TC Processo 046.659/2020-0) , cujo excerto transcreve-se a seguir:
12. Com relação ao reajustamento das parcelas incorporadas, hoje transformadas em VPNI, transcrevo, adiante, os principais dispositivos de regência (destaques acrescentados) :
		(...) 
13. Pois bem, é fora de dúvida que, na dicção do art. 41 da Lei 8.112/1990, a VPNI alusiva aos antigos "quintos/décimos" de funções comissionadas constitui "vantagem pecuniária permanente estabelecida em lei" e, dessa forma, integra o conceito de "remuneração".
14. Sem embargo, o mesmo estatuto que define o termo distingue a parcela e fixa as balizas para o seu reajustamento: exclusivamente mediante revisões gerais de remuneração dos servidores públicos (parágrafo único do art. 62-A) .
15. Aqui, a aplicação do princípio da especialidade já resolve a aparente antinomia discutida nos autos: a norma que disciplina, em específico, o reajustamento da VPNI ao longo do tempo (Lei 8.112/1990) prevalece sobre a norma que dispõe, em caráter pontual e genérico, sobre o reajuste da remuneração dos servidores da Câmara dos Deputados (Lei 13.323/2006) .
16. Mas, para além disso, o fato é que a Lei 8.112/1990, estatuto jurídico do funcionalismo federal, norma de iniciativa privativa do Presidente da República, não poderia ter seus efeitos mitigados por norma de iniciativa do Poder Legislativo, caso da Lei 13.323/2016.
17. Assim, tratando-se os "quintos/décimos" de vantagem de natureza tipicamente estatutária, há de prevalecer, na espécie, seja pela observância do princípio da especialidade, seja pela prerrogativa constitucionalmente atribuída ao Chefe do Poder Executivo para a propositura de leis que disponham sobre o regime jurídico do funcionalismo, a disciplina estabelecida no art. 62-A, parágrafo único, da Lei 8.112/1990.
18. Posto isso, de outra parte, não há como dissociar a expressão "revisão geral de remuneração dos servidores públicos federais", fixada no estatuto, da "revisão geral anual [da remuneração dos servidores públicos]" estabelecida na Constituição. Esta, a propósito, também de iniciativa privativa do Presidente da República, é feita "sem distinção de índices", característica que igualmente desqualificaria, como tal, o reajuste previsto na Lei 13.323/2016, concedido apenas aos servidores da Câmara.
19. Por fim, lembro que a distinção entre "reajuste de remunerações e subsídios por lei específica" (ou "reajuste setorial", como denomina o recorrente) , caso da Lei 13.323/2016, e "revisão geral de remunerações e subsídios", caso, por exemplo, da Lei 10.697/2003, foi exposta com meridiana clareza pela Suprema Corte no julgamento da ADI 3.968, cuja ementa, por seu didatismo, peço licença para transcrever parcialmente (ênfase acrescentada) :
"AÇÃO DIRETA DE INCONSTITUCIONALIDADE. ARTIGOS 2º, 5º E 9º, PARTE FINAL, DA LEI 15.512/2007 DO ESTADO DO PARANÁ. CONCESSÃO, A PAR DE ÍNDICE GERAL DE CORREÇÃO SALARIAL PARA TODAS AS CARREIRAS ESTATUTÁRIAS DO PODER EXECUTIVO, DE ÍNDICE COMPLEMENTAR VARIÁVEL, CONSIDERADA A INCIDÊNCIA DO IPCA DESDE A DATA DA CONSOLIDAÇÃO DOS PLANOS DE CARREIRA OU DE REESTRUTURAÇÃO DAS TABELAS DE VENCIMENTOS. VALIDADE. POSSIBILIDADE DE DESCONTO DOS REAJUSTES SETORIAIS POR OCASIÃO DA REVISÃO GERAL DA REMUNERAÇÃO DOS SERVIDORES. EXAURIMENTO DA EFICÁCIA DOS ARTIGOS 5º E 9º, PARTE FINAL, DA LEI 15.512/2007 DO ESTADO DO PARANÁ. PREJUDICIALIDADE. AÇÃO PARCIALMENTE CONHECIDA E, NA PARTE CONHECIDA, JULGADO IMPROCEDENTE O PEDIDO. 
1. A revisão geral anual da remuneração e subsídios dos servidores públicos e agentes políticos, cuja iniciativa legislativa é do chefe do Poder Executivo de cada ente federativo (artigo 61, § 1º, II, a, da Constituição Federal) , deve se dar na mesma data para todos e sem distinção de índices (artigo 37, X, da Constituição Federal) . 
2. O reajuste de remunerações e subsídios por lei específica tem por objeto a readequação da retribuição pecuniária devida pelo exercício de determinado cargo, ajustando-a à realidade das suas responsabilidades, atribuições e mercado de trabalho, enquanto que a revisão geral anual tem por escopo a mera recomposição do poder aquisitivo das remunerações e subsídios de todos os servidores públicos e agentes políticos de determinado ente federativo. 
3. A revisão geral anual sem distinção de índices não impede que determinadas categorias recebam efetivamente revisão diferenciada de outras, caso essa diferenciação reflita reajustes anteriores, de forma a evitar o desvirtuamento dos reajustes setoriais e a necessidade de redução do índice de revisão, em prejuízo das categorias funcionais que não tiveram qualquer aumento salarial. Precedente: ADI 2.726, Rel. Min. Maurício Corrêa, Plenário, DJ de 29/8/2003" (Tribunal Pleno; relator Min. Luiz Fux; julgada em 29/11/2019) .
	20. Não há, pois, o que reparar na decisão recorrida.
8.4. Nessa mesma linha são os seguintes julgados que apreciaram outros recursos interpostos pela ora recorrente em matéria análoga: Acórdãos 2511, 2734, 3223, 3219, 3348, 4188 e 4492, todos da c. 1ª Câmara de 2022.
8.5. Assim, entende-se que a jurisprudência do Tribunal já é harmônica em relação à impossibilidade de reajuste de VPNI de quintos pela Lei 13.323/2016, de modo que devem ser rejeitadas as alegações da recorrente, pois quaisquer pagamentos de reajustamento das parcelas incorporadas pelo referido diploma legal são irregulares independente do desfecho que o ato concessório de aposentadoria tenha tido na Corte de Contas Federal, cabendo ao próprio órgão de origem ajustar tais situações, evitando tratamento discrepante entre os interessados, e, se for o caso, editar novos atos concessórios e submetê-los novamente à apreciação do Tribunal. 
CONCLUSÃO
9. Da análise de mérito, conclui-se que:
a)	é regular o recebimento cumulativo de parcelas de quintos com a vantagem denominada "opção" por pensionista no caso de o instituidor ter se aposentado antes de entrada em vigor da EC/98;
b) não houve lesão ao princípio da segurança jurídica;
c) são irregulares os reajustes dos valores das parcelas de quintos pagos pela Câmara dos Deputados, mediante a aplicação dos índices previstos na Lei 13.323/2016, por não se tratar de lei de revisão geral da remuneração dos servidores públicos federais; e
d) não há necessidade de instaurar incidente de uniformização de jurisprudência para tratar de questão relativa ao reajuste de VPNI de quintos pela Lei 13.323/2016.
9.1.	Por conseguinte, deve-se dar provimento parcial ao presente recurso.
PROPOSTA DE ENCAMINHAMENTO
10. Ante o exposto, submetem-se os autos à consideração superior, propondo-se, com fundamento no art. 48 da Lei 8.443/1992:
a)	conhecer do recurso e, no mérito, dar-lhe provimento parcial, de modo a tornar sem efeito, no Acórdão 1175/2022-TCU-Primeira Câmara, o subitem 9.3.1.3 e a parte do subitem 9.3.2.2. referente aos seguintes dizeres: "apenas na hipótese de a pensionista eventualmente escolher a vantagem decorrente de "quintos/décimos", conforme determinado no subitem 9.3.1.3";
b)	informar à recorrente e demais interessados do acórdão a ser proferido, destacando que o relatório e o voto que o fundamentam podem ser acessados por meio do endereço eletrônico www.tcu.gov.br/acordaos.
O Ministério Público junto ao TCU manifestou-se de acordo com a proposição da unidade técnica (peça 29) . 
	É o Relatório.

não há.

Procurador Júlio Marcelo de Oliveira.

PENSÃO. RECEBIMENTO CUMULATIVO DE PARCELAS DE QUINTOS COM A VANTAGEM DENOMINADA "OPÇÃO". REAJUSTES INDEVIDOS DE QUINTOS, PAGOS SOB A FORMA DE VPNI, EM DESACORDO COM O ART. 15, § 1º, DA LEI 9.517/1997. ILEGALIDADE DO ATO. PEDIDO DE REEXAME. DEFESA APRESENTADA PELO ÓRGÃO DE ORIGEM ACERCA DA REGULARIDADE DA APLICAÇÃO DOS REAJUSTES DA LEI 13.323/2016 À VPNI. INSTITUIDOR APOSENTADO ANTES DE ENTRADA EM VIGOR DA EC/98. IMPOSSIBILIDADE DE PERCEBER QUINTOS E OPÇÃO DE FORMA CONCOMITANTE. ARGUMENTOS INSUFICIENTES PARA MODIFICAR O ACÓRDÃO RECORRIDO. CONHECIMENTO. NÃO PROVIMENTO.

PENSÃO CIVIL (PCIV)

Secretaria de Recursos (Serur).

Aprecia-se pedido de reexame interposto pela Câmara dos Deputados em face do Acórdão 1175/2022-TCU-Primeira Câmara, por meio do qual esta Corte de Contas considerou ilegal o ato de concessão de pensão civil instituído por João Ribeiro de Morais em favor da Sra. Jeanne Lucile Yvonne de Sonis de Morais, em razão: (i) do percebimento cumulativo das vantagens decorrentes de "quintos/décimos" e a derivada da "opção", tendo em vista a vedação constante do art. 193, § 2º, da Lei 8.112/1990, além de ser vedado pelo art. 7º, parágrafo único, da Lei 9.624/1998; (ii) da concessão de reajustes à parcela de quintos em contrariedade ao disposto na Lei 9.527/1997, que determina que a correção de tais parcelas sejam dadas apenas por reajustes gerais.
No pedido de reexame interposto pela Câmara dos Deputados (peça 13) , alega-se, em síntese, que: (i) é possível o recebimento cumulativo de parcelas de quintos com a vantagem denominada "opção"; (ii) houve lesão ao princípio da segurança jurídica; (iii) são regulares os reajustes dos valores das parcelas de quintos pelos índices previstos na Lei 13.323/2016, aplicada pela Câmara dos Deputados como lei de revisão geral da remuneração dos servidores públicos federais; e (iv) há necessidade de instauração de incidente de uniformização de jurisprudência para tratar de questão relativa ao reajuste de VPNI de quintos pela Lei 13.323/2016.
A Secretaria de Recursos (Serur) , em seu parecer, propõe que o recurso interposto seja conhecido, e no mérito, que seja a ele dado provimento parcial. Em apertada síntese, a Serur sustenta que: (i) não houve lesão ao princípio da segurança jurídica; (ii) são irregulares os reajustes dos valores das parcelas de quintos pagos pela Câmara dos Deputados, mediante a aplicação dos índices previstos na Lei 13.323/2016, por não se tratar de lei de revisão geral da remuneração dos servidores públicos federais; e (iii) não há necessidade de instaurar incidente de uniformização de jurisprudência para tratar de questão relativa ao reajuste de VPNI de quintos pela Lei 13.323/2016. 
No entanto, a unidade técnica sustenta que é regular o recebimento cumulativo de parcelas de quintos com a vantagem denominada "opção" por pensionista no caso de o instituidor ter se aposentado antes de entrada em vigor da EC/98. Por tal razão, propõe dar provimento parcial ao apelo.
O Ministério Público junto ao Tribunal (MPTCU) , em sua manifestação regimental, ratificou as conclusões formuladas pela Serur.
II
Reforço o entendimento já externado no despacho de peça 17 no sentido de que o recurso em epígrafe seja conhecido, uma vez preenchidos os requisitos de admissão que regem a espécie. 
No tocante à análise de mérito do apelo, registro minha concordância com a proposta formulada pela unidade técnica, aquiescida pela manifestação do MPTCU, com exceção das conclusões no sentido de que é regular o recebimento cumulativo de parcelas de quintos com a vantagem denominada "opção" por pensionista no caso de o instituidor ter se aposentado antes de entrada em vigor da EC/98. Com isso, acolho os pareceres precedentes por seus próprios fundamentos, no que não colidem com as razões que passo a expor. 
No que diz respeito ao reajuste concedido às parcelas incorporadas (VPNI) pelo instituidor e que foram deferidas na pensão em análise, destaco que esta Corte de Contas, no voto condutor do Acórdão 3045/2022-TCU-Primeira Câmara, da Relatoria do Min. Benjamin Zymler, já analisou a questão com o detalhamento necessário, razão pela qual transcrevo os principais excertos, os quais adoto como razões de decidir: 
 (...) 
12. Com relação ao reajustamento das parcelas incorporadas, hoje transformadas em VPNI, transcrevo, adiante, os principais dispositivos de regência (destaques acrescentados) :
Lei 8.112/1990
"Art. 41.  Remuneração é o vencimento do cargo efetivo, acrescido das vantagens pecuniárias permanentes estabelecidas em lei.
............................................................................................................................................
Art. 62-A. Fica transformada em Vantagem Pessoal Nominalmente Identificada - VPNI a incorporação da retribuição pelo exercício de função de direção, chefia ou assessoramento, cargo de provimento em comissão ou de Natureza Especial a que se referem os arts. 3º e 10 da Lei no 8.911, de 11 de julho de 1994, e o art. 3o da Lei no 9.624, de 2 de abril de 1998.
Parágrafo único.  A VPNI de que trata o caput deste artigo somente estará sujeita às revisões gerais de remuneração dos servidores públicos federais."
Constituição Federal
"Art. 37. A administração pública direta e indireta de qualquer dos Poderes da União, dos Estados, do Distrito Federal e dos Municípios obedecerá aos princípios de legalidade, impessoalidade, moralidade, publicidade e eficiência e, também, ao seguinte:
............................................................................................................................................
X - a remuneração dos servidores públicos e o subsídio de que trata o § 4º do art. 39 somente poderão ser fixados ou alterados por lei específica, observada a iniciativa privativa em cada caso, assegurada revisão geral anual, sempre na mesma data e sem distinção de índices".
Lei 10.331/2001
"Art. 1º As remunerações e os subsídios dos servidores públicos dos Poderes Executivo, Legislativo e Judiciário da União, das autarquias e fundações públicas federais, serão revistos, na forma do inciso X do art. 37 da Constituição, no mês de janeiro, sem distinção de índices, extensivos aos proventos da inatividade e às pensões."
13.	 Pois bem, é fora de dúvida que, na dicção do art. 41 da Lei 8.112/1990, a VPNI alusiva aos antigos "quintos/décimos" de funções comissionadas constitui "vantagem pecuniária permanente estabelecida em lei" e, dessa forma, integra o conceito de "remuneração".
14.	 Sem embargo, o mesmo estatuto que define o termo distingue a parcela e fixa as balizas para o seu reajustamento: exclusivamente mediante revisões gerais de remuneração dos servidores públicos (parágrafo único do art. 62-A) .
15.	 Aqui, a aplicação do princípio da especialidade já resolve a aparente antinomia discutida nos autos: a norma que disciplina, em específico, o reajustamento da VPNI ao longo do tempo (Lei 8.112/1990) prevalece sobre a norma que dispõe, em caráter pontual e genérico, sobre o reajuste da remuneração dos servidores da Câmara dos Deputados (Lei 13.323/2016) .
16. Mas, para além disso, o fato é que a Lei 8.112/1990, estatuto jurídico do funcionalismo federal, norma de iniciativa privativa do Presidente da República, não poderia ter seus efeitos mitigados por norma de iniciativa do Poder Legislativo, caso da Lei 13.323/2016.
17.	 Assim, tratando-se os "quintos/décimos" de vantagem de natureza tipicamente estatutária, há de prevalecer, na espécie, seja pela observância do princípio da especialidade, seja pela prerrogativa constitucionalmente atribuída ao Chefe do Poder Executivo para a propositura de leis que disponham sobre o regime jurídico do funcionalismo, a disciplina estabelecida no art. 62-A, parágrafo único, da Lei 8.112/1990.
18.	 Posto isso, de outra parte, não há como dissociar a expressão "revisão geral de remuneração dos servidores públicos federais", fixada no estatuto, da "revisão geral anual [da remuneração dos servidores públicos]" estabelecida na Constituição. Esta, a propósito, também de iniciativa privativa do Presidente da República, é feita "sem distinção de índices", característica que igualmente desqualificaria, como tal, o reajuste previsto na Lei 13.323/2016, concedido apenas aos servidores da Câmara.
19.	 Por fim, lembro que a distinção entre "reajuste de remunerações e subsídios por lei específica" (ou "reajuste setorial", como denomina o recorrente) , caso da Lei 13.323/2016, e "revisão geral de remunerações e subsídios", caso, por exemplo, da Lei 10.697/2003, foi exposta com meridiana clareza pela Suprema Corte no julgamento da ADI 3.968, cuja ementa, por seu didatismo, peço licença para transcrever parcialmente (ênfase acrescentada) :
"AÇÃO DIRETA DE INCONSTITUCIONALIDADE. ARTIGOS 2º, 5º E 9º, PARTE FINAL, DA LEI 15.512/2007 DO ESTADO DO PARANÁ. CONCESSÃO, A PAR DE ÍNDICE GERAL DE CORREÇÃO SALARIAL PARA TODAS AS CARREIRAS ESTATUTÁRIAS DO PODER EXECUTIVO, DE ÍNDICE COMPLEMENTAR VARIÁVEL, CONSIDERADA A INCIDÊNCIA DO IPCA DESDE A DATA DA CONSOLIDAÇÃO DOS PLANOS DE CARREIRA OU DE REESTRUTURAÇÃO DAS TABELAS DE VENCIMENTOS. VALIDADE. POSSIBILIDADE DE DESCONTO DOS REAJUSTES SETORIAIS POR OCASIÃO DA REVISÃO GERAL DA REMUNERAÇÃO DOS SERVIDORES. EXAURIMENTO DA EFICÁCIA DOS ARTIGOS 5º E 9º, PARTE FINAL, DA LEI 15.512/2007 DO ESTADO DO PARANÁ. PREJUDICIALIDADE. AÇÃO PARCIALMENTE CONHECIDA E, NA PARTE CONHECIDA, JULGADO IMPROCEDENTE O PEDIDO. 
1. A revisão geral anual da remuneração e subsídios dos servidores públicos e agentes políticos, cuja iniciativa legislativa é do chefe do Poder Executivo de cada ente federativo (artigo 61, § 1º, II, a, da Constituição Federal) , deve se dar na mesma data para todos e sem distinção de índices (artigo 37, X, da Constituição Federal) . 
2. O reajuste de remunerações e subsídios por lei específica tem por objeto a readequação da retribuição pecuniária devida pelo exercício de determinado cargo, ajustando-a à realidade das suas responsabilidades, atribuições e mercado de trabalho, enquanto que a revisão geral anual tem por escopo a mera recomposição do poder aquisitivo das remunerações e subsídios de todos os servidores públicos e agentes políticos de determinado ente federativo. 
3. A revisão geral anual sem distinção de índices não impede que determinadas categorias recebam efetivamente revisão diferenciada de outras, caso essa diferenciação reflita reajustes anteriores, de forma a evitar o desvirtuamento dos reajustes setoriais e a necessidade de redução do índice de revisão, em prejuízo das categorias funcionais que não tiveram qualquer aumento salarial. Precedente: ADI 2.726, Rel. Min. Maurício Corrêa, Plenário, DJ de 29/8/2003" (Tribunal Pleno; relator Min. Luiz Fux; julgada em 29/11/2019) .
Portanto, na mesma linha do que restou decido no Acórdão 3045/2022-TCU-Primeira Câmara, entendo que a norma que disciplina o reajustamento da VPNI ao longo do tempo é a Lei 8.112/1990, sendo que o referido comando prevalece sobre a norma que dispõe, em caráter pontual e genérico, sobre o reajuste da remuneração dos servidores da Câmara dos Deputados (Lei 13.323/2016) . Nesse contexto, vale dizer que nem todos os servidores da Câmara dos Deputados percebem a VPNI decorrente de incorporação de quintos, sendo certo que, por essa razão, essa parcela especial e peculiar, a que fazem jus alguns servidores, está regulada pelo regramento disposto na Lei 8.112/1990. 
De outro lado, caso o entendimento sustentado pelo Câmara dos Deputados fosse implementado, a consequência lógica seria que todos os servidores, de todos os poderes da União, detentores de VPNI de quintos, teriam essas parcelas reajustadas de forma completamente aleatória, a depender dos reajustes concedidos às carreiras específicas a que pertencem, entendimento esse que não se coaduna com o comando previsto no art. 37, inciso X, da CF/1988 e com a regra prevista no art. 62-A, parágrafo único, da Lei 8.112/1990.
Quanto à percepção cumulativa de quintos e opção nos proventos da pensão em epígrafe, verifico que, desde sempre, o pagamento cumulado de "opção" e "quintos", como se verifica nos presentes autos, era expressamente vedado pelo art. 5º da Lei 6.732/1979, vigente ao tempo da aposentadoria do instituidor, e, ainda, pelo § 2º do art. 193 da Lei 8.112/1990, uma vez que ambas as vantagens decorrem do mesmo fato gerador, a saber, o exercício pretérito de cargo/função de confiança:
Lei 6.732/1979
"Art 5º Na hipótese de opção pelas vantagens dos artigos 180 [aposentadoria com as vantagens do cargo em comissão] ou 184 [aposentadoria-prêmio] da Lei nº 1.711, de 1952, o funcionário não usufruirá do benefício previsto no art. 2º desta Lei [quintos]."
Lei 8.112/1990
"Art. 193. [...]
............................................................................................................................................
§ 2° A aplicação do disposto neste artigo exclui as vantagens previstas no art. 192 [aposentadoria-prêmio], bem como a incorporação de que trata o art. 62 [quintos], ressalvado o direito de opção."
Vale mencionar que no caso de servidores ativos investidos em cargos em comissão, a "opção" pela remuneração do cargo efetivo nada mais é do que uma forma alternativa de remunerar o cargo em comissão exercido. Ou seja, quer opte pela remuneração "cheia" do cargo em comissão, quer opte pela remuneração do cargo efetivo mais o acréscimo previsto em lei (55% da comissão, para o Poder Executivo; 65%, para o Poder Judiciário) , o servidor nessa situação sempre será remunerado pelo exercício do cargo em comissão, e não pelo cargo efetivo, do qual, aliás, se encontra necessariamente afastado (art. 120 da Lei 8.112/1990) .
Convém mencionar que o entendimento pacificado no âmbito desta Corte de Contas também integra a jurisprudência do Supremo Tribunal Federal (STF) , consoante se vê no MS 33.508/DF:
11. Em relação ao mérito propriamente dito, em exame mais aprofundado do feito, entendo que a decisão liminar deve ser revista. Em uma cognição exauriente sobre o mérito, não vislumbrei o direito líquido e certo alegado pela impetrante, pressuposto necessário para a concessão da ordem. Com efeito, a impetrante não demonstrou de forma plena a existência do direito à percepção de sua aposentadoria nos termos apontados na petição inicial, assim como não demonstrou ato ilegal ou abusivo do Tribunal de Contas da União - TCU. Tal conclusão decorre, como se verá, da correta análise da questão principal do feito, que está na aplicação temporal do art. 193 da Lei nº 8.112/1990 ao caso concreto.
12. A incorporação da gratificação do cargo em comissão ou função comissionada aos proventos dos servidores inativos era admitida pelo art. 193 da Lei nº 8.112/1990, nos seguintes termos:
Art. 193. O servidor que tiver exercido função de direção, chefia, assessoramento, assistência ou cargo em comissão, por período de 5 (cinco) anos consecutivos, ou 10 (dez) anos interpolados, poderá aposentar-se com a gratificação da função ou remuneração do cargo em comissão, de maior valor, desde que exercido por um período mínimo de 2 (dois) anos.
§ 1° Quando o exercício da função ou cargo em comissão de maior valor não corresponder ao período de 2 (dois) anos, será incorporada a gratificação ou remuneração da função ou cargo em comissão imediatamente inferior dentre os exercidos.
§ 2° A aplicação do disposto neste artigo exclui as vantagens previstas no art. 192, bem como a incorporação de que trata o art. 62, ressalvado o direito de opção.
13. Assim, preenchidos os requisitos do caput, poderia o servidor exercer o direito de 'opção'  (§ 2º) , escolhendo entre aposentar-se com a remuneração do cargo efetivo somada: (i) aos 'quintos' incorporados (art. 62) ; ou (ii) à gratificação do cargo em comissão ou função comissionada de maior valor. (destaques acrescidos) 
Não se desconhece que o instituidor preencheu os requisitos legais para perceber a parcela denominada opção, uma vez que sua aposentadoria se deu em 11/9/1992. Com isso, o direito à percepção da referida parcela se comunica para a pensão e, por tal razão, a Sra. Jeanne Lucile Yvonne de Sonis de Morais poderá optar pela parcela que lhe for mais vantajosa, seja a decorrente da incorporação de quintos, seja a da opção, mas não ambas de forma concomitante. Nesse sentido o Acórdão 831/2022-TCU-Plenário:
PENSÃO CIVIL. PAGAMENTO CUMULATIVO DE QUINTOS COM OPÇÃO, DEFERIDOS NA APOSENTADORIA DO INSTITUIDOR DESDE 26/6/1991. REGISTRO AUTOMÁTICO DA CONCESSÃO PELO DECURSO DO PRAZO QUINQUENAL. CUMPRIMENTO, PELO INSTITUIDOR, DOS REQUISITOS ENTÃO EXIGIDOS PARA A PERCEPÇÃO DA OPÇÃO. IMPOSSIBILIDADE DA PERCEPÇÃO CUMULATIVA DE QUINTOS E OPÇÃO NOS PROVENTOS DE PENSÃO. REVISÃO DE OFÍCIO DO REGISTRO TÁCITO DECLARADO PELO Acórdão 7597/2021-TCU-Primeira Câmara, PARA CONSIDERAR ILEGAL A CONCESSÃO.
Convém mencionar que o ato de pensão civil em epígrafe é ato novo, distinto, portanto, do ato de aposentadoria do instituidor e este, ainda que, hipoteticamente, tenha sido considerado legal, não impõe a mesma conclusão de mérito àquele. Não há, portanto, que se falar em direito adquirido da interessada para receber as parcelas inquinadas de forma concomitante. Reafirmo que a ilegalidade da acumulação da vantagem de quintos com a opção percebidas na aposentadoria do Sr. João Ribeiro de Morais não convertem a situação irregular mencionada em regular com a edição do ato de pensão. 
 Diante do quadro apresentado, os argumentos trazidos pela Câmara dos Deputados não são hábeis a promover alterações na deliberação recorrida.
	Ante o exposto, voto para que seja adotada a minuta de acórdão que ora trago ao exame deste Colegiado.
TCU, Sala das Sessões, em 6 de dezembro de 2022.
Ministro VITAL DO RÊGO 
Relator